ACORDAO-COMPLETO-2404743

ACÓRDÃO 11295/2020 ATA 35/2020 - PRIMEIRA CÂMARA

VISTOS, relatados e discutidos estes autos de tomada de contas especial instaurada pelo Conselho Nacional de Desenvolvimento Científico e Tecnológico (CNPq) , em desfavor da Sra. Maria de Lourdes Abrão, em razão da omissão no dever de prestar contas dos recursos federais recebidos por força de bolsa de estudo no exterior para realização de curso de doutorado na Alemanha,
ACORDAM os Ministros do Tribunal de Contas da União, reunidos em sessão da 1ª Câmara, ante as razões expostas pelo Relator, em:
9.1. julgar, com fundamento nos arts. 1º, inciso I, 16, inciso III, alínea "a", 19 e 23, inciso III, da Lei 8.443, de 16 de julho de 1992, irregulares as contas de Maria de Lourdes Abrão, condenando-a ao pagamento das quantias abaixo especificadas, fixando-lhe o prazo de quinze dias, a contar da notificação, para que seja comprovado, perante o Tribunal (art. 214, inciso III, alínea "a", do Regimento Interno) , o recolhimento da dívida aos cofres do Conselho Nacional de Desenvolvimento Científico e Tecnológico (CNPq) , atualizada monetariamente e acrescida dos juros de mora calculados a partir das datas de ocorrência indicadas até a data do efetivo recolhimento, na forma prevista na legislação em vigor;
	Valor (Cr$) 
	Data da ocorrência

	0,66
	5/6/1991

	0,69
	6/8/1991

	8,97
	9/11/1992

	160,13
	9/2/1993

	Valor (CR$) 
	Data da ocorrência

	447.845,00
	30/4/1991

	267,65
	27/7/1993

	2.567,23
	4/2/1994

	860,79
	3/3/1994

	Valor (R$) 
	Data da ocorrência

	7.627,15
	22/11/1994

	3.739,19
	6/2/1995

	1.479,15
	5/5/1995

9.2. autorizar, desde logo, nos termos do art. 28, inciso II, da Lei 8.443/92, a cobrança judicial da dívida caso não atendida a notificação; 
9.3. remeter cópia deste acórdão à Procuradoria da República no Estado da Bahia, nos termos do art. 12, inciso IV, da Lei 8.443/1992 c/c o § 7º, in fine, do art. 209 do Regimento Interno do TCU, para adoção das medidas cabíveis; e
9.4. dar ciência deste acórdão à responsável.

Tomada de contas especial instaurada pelo Conselho Nacional de Desenvolvimento Científico e Tecnológico (CNPq) em razão da omissão no dever de prestar contas dos recursos federais recebidos por força de bolsa de estudo no exterior para realização de curso de doutorado na Alemanha.

Primeira Câmara

Conselho Nacional de Desenvolvimento Científico e Tecnológico (CNPq).

3. Responsável: Maria de Lourdes Abrão (CPF: XXX.652.357-XX).

13.1. Ministros presentes: Walton Alencar Rodrigues (Presidente) e Bruno Dantas.
13.2. Ministros-Substitutos convocados: Marcos Bemquerer Costa e André Luís de Carvalho.
13.3. Ministro-Substituto presente: Augusto Sherman Cavalcanti (Relator).

ACORDAO-COMPLETO-2482720

Acórdão 12078/2021 - Primeira Câmara

AUGUSTO SHERMAN

A SecexTCE elaborou a instrução de mérito à peça 36, transcrita a seguir, a qual recebeu a aprovação dos dirigentes daquela unidade técnica.
"INTRODUÇÃO
1.	Trata-se de Tomada de Contas Especial instaurada pelo Conselho Nacional de Desenvolvimento Científico e Tecnológico - CNPq, em desfavor da Sra. Maria de Lourdes Abrão, em razão da omissão no dever de prestar contas dos recursos federais recebidos por força de Bolsa de Estudo no Exterior concedida pelo CNPq para realização de curso de doutorado na Alemanha. A responsável não apresentou a documentação referente à conclusão de curso de Doutorado no exterior (Relatório Técnico Final, Parecer do orientador sobre seu desempenho, um exemplar da tese e cópia do diploma de doutorado ou certificado de conclusão) , nem comprovou o retorno e permanência no Brasil pelo mesmo período de vigência da bolsa.
HISTÓRICO
2.	A Sra. Maria de Lourdes Abrão requereu ao CNPq a concessão de Bolsa de Estudo no Exterior (Alemanha) , por um período de 48 meses, na categoria de Doutorado, conforme requerimentos à Peça 1 (p. 16 e 18) , e Plano de Trabalho à Peça 1 (p. 20) . A concessão da bolsa foi comunicada pelo CNPq por meio da correspondência à Peça 1, p.28. Por meio da correspondência à Peça 1 (p. 30) , a responsável foi informada do início da vigência da bolsa (Abril/1991) , bem como dos valores dos benefícios concedidos, expressos em Marco Alemão (DM) :
	Benefício
	Valor (DM) 

	Mensalidade inicial
	1.958,00

	Valor base
	1.754,00

	Valor limite do seguro-saúde (anual) 
	1.020,00

	Auxílio-tese (a ser pago mediante a apresentação do projeto de tese aprovado e devidamente atestado pelo orientador) 
	1.632,00

	 Auxílio instalação
	1.754,00

3.	Em 18/10/1994 a responsável firmou com o CNPq o Termo de Compromisso (Processo 201352/90-7) à Peça 1 (p. 54) , comprometendo-se, dentre outras exigências, a permanecer no Brasil por período, no mínimo, igual ao da duração da bolsa, exercendo atividades ligadas aos estudos realizados, comunicando ao CNPq, periodicamente, o seu domicílio, conforme decisão do Tribunal de Contas da União publicada no D.O.U. de 9/7/1991. 
4.	A responsável apresentou ao CNPq relatórios parciais de atividades em 23/7/1992 (Peça 1, p. 56) e 14/7/1993 (Peça 1, p. 106) , cujas análises (Peça 1, p. 102, 142 e 182) resultaram na renovação da bolsa de estudos até Abril/1994, conforme ofício DCT/CA 07/93-685, de 16/8/1993 (Peça 1, p.146) . A Sra. Maria de Lourdes Abrão apresentou um terceiro relatório de atividades em 14/7/1994 (Peça 1, p. 150) , cuja análise resultou na não renovação da bolsa, tendo em vista que o relatório foi apresentado após a expiração da vigência do período anterior (Abril/1994) , além de não haver manifestado formalmente o pedido de renovação da bolsa, conforme parecer técnico à Peça 1, p.182.
5.	Por intermédio do expediente à Peça 1 (p. 184) , datado de 6/9/1994, o CNPq orientou a Sra. Maria de Lourdes Abrão a enviar pedido urgente de renovação da bolsa, por mais um ano (Maio/1994 a Abril/1995) , informando o cronograma de desenvolvimento da tese, e especificando a provável data de sua conclusão e defesa. A responsável formulou o pedido de renovação, por meio de correspondência datada de 14/9/1994 (Peça 1, p. 186) , complementando com as informações transmitidas via fac-símile na mesma data (Peça 1, p.193-220) . A aprovação do pedido foi comunicada à responsável por meio da correspondência datada de 19/9/1994 (peça 1, p.190) e do Ofício DCT/CA 07/ 4-918, de 30/9/1994 (Peça 1, p. 194) .
6.	Expirada a vigência da bolsa de estudos, o CNPq demandou a procuradora da bolsista residente no Rio de Janeiro-RJ, Sra. Maria Angélica Abrão, a encaminhar-lhe os seguintes documentos: Relatório Técnico Final, Parecer do Orientador sobre seu desempenho, um exemplar da tese e cópia do diploma de doutorado ou certificado de conclusão (Peça 1, p. 222, 236 e 242) . Segundo os elementos constantes dos autos, apenas o Ofício 918/2003-SEBIE-CGEFO, de 13/10/2003 (Peça 1, p. 236) , foi recebido no endereço da procuradora da responsável, conforme indica o Aviso de Recebimento à Peça 1, p. 239.
7.	Ante o insucesso na obtenção dos documentos faltantes, o CNPq encaminhou os Ofícios CGEFO 003/2014 e SEBPE 053/2015 (Peça 1, p. 258 e 260) , diretamente ao endereço da responsável na Alemanha. Por se encontrar em lugar incerto e não sabido, a responsável foi convocada a apresentar a documentação faltante por meio de edital publicado no D.O.U. de 23/6/2015 (Peça 1, p. 262) .
8.	Posteriormente, por meio da Notificação 018/2015, de 22/9/2015 (Peça 1, p. 266) , o CNPq tentou notificar a Sra. Maria de Lourdes Abrão para apresentar defesa, efetuar o pagamento ou solicitar parcelamento do débito, sob pena de instauração de tomada de contas especial. A devolução da notificação (Peça 1, p. 280) ensejou a sua renovação via Edital de Notificação 25, de 27/10/2015, publicado no D.O.U de 28/10/2015 (Peça 1, p. 282) .
9.	O fundamento para a instauração da Tomada de Contas Especial, conforme apontado no Relatório do Tomador de Contas Especial 008/2015 (Peça 2, p. 46) , foi a não apresentação dos documentos de conclusão de curso e do não retorno e permanência no Brasil pelo mesmo período de vigência da bolsa de Doutorado, conforme determinam os itens 7.4 e 7.5 da Resolução Normativa 028/1991 do CNPq, bem como os itens 6, 12, 13 e 15 do Termo de Compromisso firmado pela bolsista em 18/10/1994.
10.	O Relatório de Auditoria 177/2016 da Controladoria Geral da União (Peça 2, p. 68) também chegou às mesmas conclusões. Após serem emitidos o Certificado de Auditoria, o Parecer do Dirigente e o Pronunciamento Ministerial (Peça 2, p. 60, 61 e 67) , o processo foi remetido a esse Tribunal.
11.	Na instrução inicial (Peça 4) , analisando-se os documentos nos autos, concluiu-se pela necessidade de realização de diligência ao CNPq, solicitando a remessa ao Tribunal do demonstrativo dos valores repassados à responsável no período de Maio/1991 a Junho/1995, indicando o valor original e respectiva data em que cada parcela de recurso foi disponibilizada à bolsista, com base no padrão monetário nacional à época vigente, incluindo as despesas realizadas com passagem aérea e taxas de embarque.
12.	Em cumprimento ao pronunciamento da unidade (Peça 5) , a diligência foi efetuada por meio do Ofício 1398/2017-TCU/SECEX-BA (Peça 6) . Em resposta, o CNPq encaminhou a documentação à Peça 9.
13.	Na instrução seguinte (Peça 11) , ao constatar-se que a citada diligência não havia sido plenamente atendida, existindo divergência no padrão monetário registrado no demonstrativo à Peça 9, concluiu-se pela necessidade de realização de diligência ao CNPq, solicitando a remessa ao Tribunal do detalhamento dos valores repassados à Sra. Maria de Lourdes Abrão, inclusive as despesas com passagens aéreas e taxas de embarque, no período de Maio/1991 a Junho/1995, informando os valores em Marco Alemão (DM) e seu correspondente em moeda nacional ao câmbio naquela data vigente, de modo a definir o valor do débito da TCE e permitir sua atualização monetária para fins de citação da responsável, nos termos dos artigos 8º e 9º da IN/TCU 71.
14.	Em cumprimento ao pronunciamento da unidade (Peça 12) , a diligência foi efetuada por meio do Ofício 2832/2017-TCU/SECEX-BA (Peça 13) . Em resposta, o CNPq encaminhou a documentação à Peça 16.
15.	Na instrução precedente (Peça 17) , analisando-se os documentos nos autos, concluiu-se pela necessidade de realização da citação e audiência da Sra. Maria de Lourdes Abrão (CPF XXX.652.357-XX) :
	Valor Original (Cr$) 
	Data da Ocorrência

	0,66
	5/6/1991

	0,69
	6/8/1991

	8,97
	9/11/1992

	160,13
	9/2/1993

	Valor Original (CR$) 
	Data da Ocorrência

	447.845,00
	30/4/1991

	267,65
	27/7/1993

	2.567,23
	4/2/1994

	860,79
	3/3/1994

	Valor Original (R$) 
	Data da Ocorrência

	7.627,15
	22/11/1994

	3.739,19
	6/2/1995

	1.479,15
	5/5/1995

Ocorrência: 'Omissão do dever de prestar contas dos recursos recebidos do Conselho Nacional de Desenvolvimento Científico e Tecnológico do Ministério da Ciência, Tecnologia e Inovação-CNPq/MCTI, para o custeio do curso de doutorado no exterior (Alemanha) , deixando de apresentar o comprovante de conclusão de curso, bem como descumpriu o compromisso pactuado no termo de Concessão de Bolsa de Estudo no Exterior, em face do não retorno e permanência no Brasil, após a conclusão de curso de pós-graduação no exterior, por igual período de duração da bolsa e exercendo atividades ligadas aos estudos realizados, na forma do item 15 do Termo de Compromisso/Bolsa no Exterior, datado de 18/10/1994'.
Responsável: Maria de Lourdes Abrão (CPF XXX.652.357-XX) , ex-beneficiária de Bolsa de Estudo no Exterior concedida pelo Conselho Nacional de Desenvolvimento Científico e Tecnológico - CNPq.
Conduta: não ter prestado contas dos recursos federais recebidos do CNPq, a título de Bolsa de Estudos no Exterior, objetivando o custeio de Curso de Doutorado na Alemanha, deixando de apresentar os documentos comprobatórios (Relatório Técnico Final, Parecer do Orientador sobre seu desempenho, um exemplar da tese e cópia do diploma de doutorado ou certificado de conclusão) ; descumprir as exigências do Termo de Compromisso (Processo 201352/90-7) pactuado com o CNPq em 18/10/1994, não comprovando o retorno e permanência no Brasil, após a conclusão do doutorado, por igual período de duração da bolsa, exercendo atividades ligadas aos estudos realizados.
16.	Em cumprimento ao pronunciamento da unidade (Peça 11) foi efetuada a citação e a audiência da responsável:
	Ofício
	Data do Ofício
	Data de Recebimento do Ofício
	Nome do Recebedor do Ofício
	Fim do prazo para defesa
	Observação

	Citação
	0329/2018-TCU/Secex-BA  (peça 21) 
	21/2/2018
	19/4/2018 (vide AR de peça 27) 
	Maria Thereza Abrão
	9/3/2018
	Ofícios recebidos no endereço do responsável, conforme pesquisa de endereço no sistema da Receita Federal (peça 22) .

		1406/2018-TCU/Secex-BA  (peça 26) 
	19/6/2018
	20/7/2018 (vide AR de peça 29) 
	Maria Thereza
	6/8/2018
	
	Audiência
	0330/2018-TCU/Secex-BA  (peça 20) 
	21/2/2018
	19/4/2018 (vide AR de peça 28) 
	Maria Thereza Abrão
	9/3/2018
	
17.	A Sra. Maria de Lourdes Abrão, após ter requerido prorrogação de prazo por 45 dias (Peça 31) , concedida por meio do despacho à Peça 32, apresentou, de forma unificada, suas alegações de defesa e razões de justificativa à Peça 33.
EXAME TÉCNICO
18.	Passa-se a seguir a descrever cada argumento apresentado nas alegações de defesa e nas razões de justificativa da responsável, seguida de suas respectivas análises:
Argumento
19.	Ressaltando a tempestividade da apresentação da defesa, a responsável, por meio dos seus advogados (Procuração à Peça 30) , alegou que a pretensão de ressarcir os cofres públicos encontra-se prescrita, ante a existência do prazo quinquenal previsto no Decreto-lei 20.910/1932, e em vista do princípio da segurança jurídica previsto no art. 5º, XXXVI, da Constituição Federal.
20.	A defesa afirmou que o prazo prescricional se iniciou em 1/5/1995 e se encerrou em 1/5/2000, uma vez que a vigência da bolsa foi de 1/5/1991 a 30/4/1995. Alegou que quando a responsável foi demandada a recolher o débito apurado no processo, por meio da Notificação 018/2015 (Peça 1, p. 266) , já se havia operado a prescrição.
21.	Salientando que a instauração da TCE ocorreu mais de 20 anos após o pagamento dos valores referentes à bolsa de estudos, inviabilizando o exercício do direito ao contraditório e ampla defesa, 'mormente pela dificuldade de levantamento de toda a documentação relativa aos fatos, bem como pela impossibilidade de produção de prova testemunhal', a defesa alegou que o STF, em acórdão recente e ainda não divulgado (Recurso Extraordinário 852475) , entendeu que 'só é imprescritível a pretensão ressarcitória decorrente de ato doloso de improbidade, aplicando-se, contrario sensu, o prazo quinquenal para atos culposos'. Defendeu que a falta imputada na TCE é ato culposo, 'consistente na omissão no dever de prestar contas quanto aos recursos recebidos da administração pública na forma de bolsa de estudos, imputando-lhe responsabilidade em razão de sua negligência', sendo 'incontestável a prescritibilidade da pretensão de ressarcimento ao erário, eis que fundada em ato culposo, especificamente na modalidade negligência, atraindo a necessidade de se promover a devida cobrança no prazo de cinco anos contados da data em que se originou o fato'. 
22.	Asseverou ainda 'que a pretensão ressarcitória da administração pública já prescreveu há mais de dezesseis anos, impondo-se a extinção do processo com resolução do mérito'. 
Análise
23.	A alegação de prescrição da pretensão de ressarcimento não merece prosperar. A jurisprudência do TCU há muito pacificou o entendimento de que o disposto no art. 37, § 5º da Constituição Federal consagrou a imprescritibilidade das ações de ressarcimento por dano ao erário, conforme verifica-se na ementa do Acórdão 2.709/2008-TCU-Plenário (Rel. Min. BENJAMIN ZYMLER) :
9.1. deixar assente no âmbito desta Corte que o art. 37 da Constituição Federal conduz ao entendimento de que as ações de ressarcimento movidas pelo Estado contra os agentes causadores de danos ao erário são imprescritíveis, ressalvando a possibilidade de dispensa de instauração de tomada de contas especial prevista no §4º do art. 5º da IN TCU nº 56/2007;
24.	Este posicionamento encontra-se sumulado (Enunciado 282 da jurisprudência do TCU) e está amparado em decisão do Supremo Tribunal Federal - STF no Mandado de Segurança 26.210-9/DF (Diário da Justiça de 10/10/2008) :
EMENTA: MANDADO DE SEGURANÇA. TRIBUNAL DE CONTAS DA UNIÃO. BOLSISTA DO CNPq. DESCUMPRIMENTO DA OBRIGAÇÃO DE RETORNAR AO PAÍS APÓS TÉRMINO DA CONCESSÃO DE BOLSA PARA ESTUDO NO EXTERIOR. RESSARCIMENTO AO ERÁRIO. INOCORRÊNCIA DE PRESCRIÇÃO. DENEGAÇÃO DA SEGURANÇA.
I - O beneficiário de bolsa de estudos no exterior patrocinada pelo Poder Público não pode alegar desconhecimento de obrigação constante no contrato por ele subscrito e nas normas do órgão provedor.
II - Precedente: MS 24.519, Rel. Min. Eros Grau.
III - Incidência, na espécie, do disposto no art. 37, § 5º, da Constituição Federal, no tocante à alegada prescrição.
IV - Segurança denegada.
25.	Cumpre também ressaltar que este Tribunal tem entendido que a tese fixada pelo STF no RE 669.069, que trata da incidência da prescrição nos débitos com a União decorrentes de ilícitos civis, com prazo prescricional de cinco anos, não alcança prejuízos que decorram de ilícitos administrativos, como a não comprovação da regular gestão de recursos públicos, que são imprescritíveis. Nessa linha é a jurisprudência pacificada desta Corte de Contas, exemplificada nos Acórdão 5928/2016-TCU-Segunda Câmara (Rel. Min. Vital do Rêgo) , 5.939/2016-TCU-2ª Câmara (Rel. Min. Marcos Bemquerer) , 232/2017-TCU-1ª Câmara (Rel. Min. Bruno Dantas) , dentre outros. Ademais, conforme ajuizado no Acórdão 10046/2018-TCU-Segunda Câmara (Relator Marcos Bemquerer) , o julgamento de mérito do citado RE 852.475/STF, com repercussão geral, que adotou a tese de que são imprescritíveis as ações de ressarcimento ao erário fundadas na prática de atos, desde que dolosos, tipificados na Lei 8.429/1992, não atinge os processos de controle externo, uma vez que estes não se originam de ações de improbidade administrativa, objeto daquela deliberação.
25.1.	Finalmente, importa ressaltar que, no presente caso, sequer houve o transcurso de dez anos entre o fato gerador e a primeira notificação da responsável pela autoridade administrativa competente, pois o término da bolsa foi 1/5/1995 e a primeira notificação válida ocorreu em 2/7/1999 (peça 1, p. 222-225) . Portanto, não se completou o interstício de dez anos que, segundo o inciso II do art. 6º da IN/TCU 71/2012, poderia resultar em prejuízo ao direito de defesa. 
Argumento
26.	A defesa alegou que não houve omissão da prestação de contas, uma vez que, conforme noticiado na instrução à Peça 4, a responsável enviou sucessivos relatórios ao CNPq (Peça 1, p. 58, 108, 152, 186, 193) , 'noticiando periodicamente os resultados da pesquisa realizada pela demanda e contando com o aval de seu professor orientador na Alemanha, evidenciando que não houve omissão da prestação de contas dos recursos recebidos'. Ponderou que 'caso efetivamente a demandada não tivesse prestado contas das verbas recebidas ao longo de seus estudos na Alemanha, sua bolsa não teria sido prorrogada anualmente por quatro vezes, pois estas prorrogações dependiam do meu desempenho'.
Análise
27.	As alegações de defesa apresentadas pela responsável não procedem. A apresentação de relatórios parciais, exigido no item 6 do Termo de Compromisso pactuado entre a responsável e o CNPq (Peça 1, p. 54) , não constitui, por si só, a prestação de contas. Para que fique devidamente comprovada a aplicação dos recursos recebidos pela Sra. Maria de Lourdes Abrão era necessário que a mesma trouxesse aos autos os demais documentos exigidos naquele ajuste, qual seja: comprovante de conclusão do programa ou plano proposto, fornecido pela instituição em que realizou o curso ou as atividades técnico cientificas; exemplar da tese; e declaração da referida instituição, de haver cumprido eventuais compromissos e contrapartidas assumidas com a mesma. A responsável não apresentou nenhum desses elementos, caracterizando a omissão no dever de prestar contas dos recursos federais recebidos.
Argumento
28.	A defesa alegou que a obrigação de permanecer no Brasil por 4 anos foi satisfeita, pois a responsável 'prestou serviços como pessoa física a tomadores no Município de Resende/RJ, fato comprovado pela Ficha Cadastral de ISS 2018 da Prefeitura Municipal de Resende na qual consta que as atividades da contribuinte individual se iniciaram em 03.01.1983 e se encerraram em 08.08.2012'. Afirmou que entre 1/5/1995 e 8/8/2012 a responsável permaneceu em território nacional por mais de 7 anos, período superior ao requerido.
29.	Segundo a defesa, 'a demandada laborava na qualidade de servidora pública estadual no CEPED - Centro de Pesquisa e Desenvolvimento, Fundação de Direito Público vinculada ao Estado da Bahia, no ano de 1991, momento em que requereu licença para se ausentar de suas atividades para aprimoramento acadêmico próprio, notadamente a realização do mencionado doutorado'. Alegou que 'no final do ano de 1994, exatamente no momento de elaboração da tese e conclusão do doutoramento iniciado na Alemanha, a demandada foi surpreendida com a instauração de um processo administrativo disciplinar - PAD desde 1993, redundando em sua dispensa com justa causa por alegado abandono de emprego'. Asseverou que 'por opção da administração pública estadual, que entendeu por bem não prorrogar a licença não remunerada da demandada, esta ficou impedida de aplicar os conhecimentos adquiridos no curso de doutoramento em prol do CEPED'. 'Por conta disso, objetivando cumprir com sua obrigação assumida no mencionado termo de compromisso, apenas restou à demandada laborar enquanto autônoma no Município de Resende/RJ'.
30.	Com relação à não apresentação do comprovante de conclusão do curso, a defesa asseverou que a Sra. Maria de Lourdes Abrão, com o consentimento do seu orientador, optou por realizá-la em língua aportuguesa, ao invés da alemã. Para isso, procurou o Instituto de Macromoléculas, no Rio de Janeiro, mas não conseguiu orientação sobre como proceder. Afirmou ainda que embora a responsável não tenha obtido êxito em realizar o seu Trabalho de Conclusão de Curso - TCC em solo nacional, 'houve realização de pesquisa e foi produzido conhecimento, finalidade precípua da concessão de bolsa de estudos', e que, com o seu retorno ao Brasil 'por período de tempo inclusive superior ao qual recebeu a bolsa de estudos, houve o devido retorno em prol da ação do conhecimento que a demandada adquiriu no exterior, objetivo máximo da concessão de bolsas de estudos pelo CNPQ'.
31.	A defesa concluiu, afirmando que 'a não apresentação do TCC prejudicou única e exclusivamente a própria demandada, pois, em virtude disso, deixou de obter seu título de doutorado, embora tenha efetivamente realizado pesquisa, amealhado conhecimento e dado tudo isso em retorno ao país ao ter retornado a território nacional após encerrar seus estudos'.
Análise
32.	Examinando os documentos anexados à defesa, constata-se que a responsável foi autorizada pelo Governo do Estado da Bahia a se afastar do país, para cursar Doutorado na Alemanha, pelo prazo de 2 anos, a partir de 23/5/1991 (Peça 33, p. 110) . A autorização foi concedida pelo exato prazo solicitado pela própria responsável, conforme requerimento à Peça 33, p. 111. Posteriormente a responsável requereu prorrogação do afastamento (Peça 33, p. 114) , que foi negado pela instituição empregadora (Peça 33, p. 115) . A questão foi levada à Justiça do Trabalho, que não acolheu o pleito da responsável (Peça 33, p. 157) .
33.	A alegada prestação de serviços como pessoa física não elide a irregularidade apontada nos autos, uma vez que o Termo de Compromisso pactuado entre a responsável e o CNPq (Peça 1, p. 54) , além de exigir a sua permanência no Brasil, por um período igual ao da duração da bolsa de estudos, exigiu também que durante tal período a Sra. Maria de Lourdes Abrão exercesse atividades ligadas aos estudos realizados, o que a defendente não logrou comprovar. Além disso, a responsável não comprovou a conclusão do curso, o que resulta na não execução do objeto e prejudica o argumento no sentido de que pagou em serviços ao País os custos incorridos com a bolsa de estudo.
34.	Assim, as alegações de defesa e as razões de justificativa apresentadas pela Sra. Maria de Lourdes Abrão na Peça 33 não elidem as irregularidades apontadas.
35.	Vale ressaltar que a pretensão punitiva do TCU, conforme Acórdão 1441/2016-TCU-Plenário (Rel. Min. Benjamin Zymler) , que uniformizou a jurisprudência acerca dessa questão, subordina-se ao prazo geral de prescrição indicado no art. 205 do Código Civil, que é de 10 anos, contado da data de ocorrência da irregularidade sancionada, nos termos do art. 189 do Código Civil, sendo este prazo interrompido pelo ato que ordenar a citação, a audiência ou a oitiva do responsável. No caso em exame, ocorreu a prescrição, uma vez que o fim da vigência da bolsa de estudos ocorreu em 30/4/1995, e o ato que ordenou a citação ocorreu em 20/2/2018.
36.	Não havendo nos autos elementos que possam atestar a boa-fé da responsável, devem ser rejeitadas as alegações de defesa e as razões de justificativa da Sra. Maria de Lourdes Abrão, devendo as contas serem julgadas irregulares, condenando-a ao débito apurado. A aplicação da multa prevista nos arts. 57 e 58 da Lei 8.443/1992 deve ser dispensada, ante a prescrição da pretensão punitiva do TCU e ante o entendimento consolidado na jurisprudência do Tribunal no sentido de não se apenar com multa o responsável inadimplente em relação a valores recebidos por meio de bolsa de estudo, como se pode verificar no Acórdão 5582/2018-TCU-Primeira Câmara (Rel. Min.  Vital do Rego) .
CONCLUSÃO
37.	Em face das análises promovidas nos parágrafos 18 a 34, da presente instrução, propõe-se rejeitar as alegações de defesa e as razões de justificativa apresentadas pela Sra. Maria de Lourdes Abrão, uma vez que não foram suficientes para sanear as irregularidades que lhe foram atribuídas nestes autos. Os argumentos de defesa apresentados pela citada responsável tampouco lograram afastar o débito imputado.
38.	Inexistindo nos autos elementos que possam atestar a boa-fé da Sra. Maria de Lourdes Abrão, ou a ocorrência de outros excludentes de culpabilidade, as suas contas devem, desde logo, serem julgadas irregulares, nos termos do art. 202, § 6º, do Regimento Interno/TCU, procedendo-se à sua condenação em débito, dispensando-se a aplicação das multas previstas nos arts. 57 e 58 da Lei 8.443/1992.
39.	O valor atualizado do débito, sem a incidência de juros de mora, é de R$ 73.105,89 (Peça 34) , e com a incidência dos juros de mora é de R$ 231.079,31 (Peça 35) .
PROPOSTA DE ENCAMINHAMENTO
40.	Diante do exposto, submetem-se os autos à consideração superior, propondo ao Tribunal:
a) rejeitar as alegações de defesa e as razões de justificativa apresentadas pela Sra. Maria de Lourdes Abrão (CPF XXX.652.357-XX) , ex-beneficiária de Bolsa de Estudo no Exterior, concedida pelo Conselho Nacional de Desenvolvimento Científico e Tecnológico - CNPq;
b) julgar irregulares, nos termos dos arts. 1º, inciso I, 16, inciso III, alíneas 'a' e 'b', § 2º, da Lei 8.443/1992 c/c os arts. 19 e 23, inciso III, da mesma Lei, e com arts. 1º, inciso I, 209, inciso I, 210 e 214, inciso III, do Regimento Interno/TCU, as contas da Sra. Maria de Lourdes Abrão (CPF XXX.652.357-XX) , ex-bolsista do CNPq, condenando-a ao pagamento das importâncias a seguir especificadas, atualizadas monetariamente e acrescidas dos juros de mora, calculados a partir das datas discriminadas até a data da efetiva quitação do débito, fixando-lhe o prazo de quinze dias, para que comprove, perante o Tribunal, o recolhimento das referidas quantias aos cofres do CNPq, nos termos do art. 23, inciso III, alínea 'a', da citada lei, abatendo, na oportunidade, quantia (s) eventualmente ressarcida (s) , na forma da legislação em vigor;	
	VALOR ORIGINAL
 (Cr$) 
	DATA DA OCORRÊNCIA

	0,66
	5/6/1991

	0,69
	6/8/1991

	8,97
	9/11/1992

	160,13
	9/2/1993

	VALOR ORIGINAL
 (CR$) 
	DATA DA OCORRÊNCIA

	447.845,00
	30/4/1991

	267,65
	27/7/1993

	2.567,23
	4/2/1994

	860,79
	3/3/1994

	VALOR ORIGINAL
 (R$) 
	DATA DA OCORRÊNCIA

	7.627,15
	22/11/1994

	3.739,19
	6/2/1995

	1.479,15
	5/5/1995

Valor atualizado até 7/5/2019, com juros de mora: R$ 231.079,31
Irregularidade: não comprovação da oba e regular aplicação dos recursos, em razão da omissão no dever de prestar contas:
Conduta: omissão no dever de prestar contas dos recursos recebidos do CNPq, para custeio de Curso de Doutorado no exterior (Alemanha) , deixando de apresentar certificado o certificado de conclusão do curso e tese, bem como descumpriu o compromisso pactuado no termo de Concessão de Bolsa de Estudo no Exterior, em face do não retorno e permanência no Brasil, após a conclusão de curso e pós-graduação no exterior, por igual período de duração da bolsa e exercendo atividades ligadas aos estudos realizados, na forma do art. 15 do Termo de Compromisso/Bolsa no Exterior, datado de 18/10/1994, contrariando a Constituição Federal, art. 37, caput, c/c art. 70, parágrafo único e o Decreto-lei 200/1967, art. 93;
c) autorizar, desde logo, a cobrança judicial da dívida, caso não atendida a notificação, na forma do disposto no art. 28, inciso II, da Lei 8.443/1992;
d) autorizar também, desde logo, se requerido, com fundamento no art. 28, inciso I, da Lei 8.443, de 1992 c/c o art. 217, §§ 1º e 2º do Regimento Interno, o parcelamento da (s) dívida (s) em até 36 parcelas, incidindo sobre cada parcela, corrigida monetariamente, os correspondentes acréscimos legais fixando-lhe o prazo de quinze dias, a contar do recebimento da notificação, para comprovar perante o Tribunal o recolhimento da primeira parcela, e de trinta dias, a contar da parcela anterior, para comprovar os recolhimentos das demais parcelas, devendo incidir sobre cada valor mensal, atualizado monetariamente, os juros de mora devidos, no caso do débito, na forma prevista na legislação em vigor, alertando os responsáveis de que a falta de comprovação do recolhimento de qualquer parcela importará o vencimento antecipado do saldo devedor, nos termos do § 2º do art. 217 do Regimento Interno deste Tribunal."
2.	O MP/TCU, representado pela Procuradora-Geral Cristina Machado da Costa e Silva, manifesta-se, em parecer à peça 39, de acordo com a proposta da SecexTCE.
	
	É o relatório.

Fabrício de Castro Oliveira (OAB/BA 15.055) e outros.

Procuradora-Geral Cristina Machado da Costa e Silva.

Tomada de contas especial. Bolsa do CNPq. Omissão no dever de prestar contas. Citação. Rejeição das alegações de defesa. Contas irregulares. Débito.

TOMADA DE CONTAS ESPECIAL (TCE)

Trata-se de tomada de contas especial instaurada pelo Conselho Nacional de Desenvolvimento Científico e Tecnológico (CNPq) , em desfavor da Sra. Maria de Lourdes Abrão, em razão da omissão no dever de prestar contas dos recursos federais recebidos por força de bolsa de estudo no exterior para realização de curso de doutorado na Alemanha. 
2.	A responsável obteve a concessão de bolsa no valor total de R$ 71.804,30, calculado em 02/07/1999 (peça 2, p. 36) . A realização do curso de doutorado, após prorrogações, compreendeu o período de abril/1991 a abril/1995.
3.	Findo o prazo para comprovação da realização do curso, a responsável não apresentou a documentação referente à conclusão de curso de Doutorado no exterior (Relatório Técnico Final, Parecer do orientador sobre seu desempenho, um exemplar da tese e cópia do diploma de doutorado ou certificado de conclusão) , nem comprovou o retorno e permanência no Brasil pelo mesmo período de vigência da bolsa.
4.	Ante o insucesso das notificações expedidas pelo CNPq cobrando da responsável a documentação comprobatória da conclusão do curso, aquela fundação instaurou a presente tomada de contas especial, imputando-se débito no valor total dos recursos dispendidos no âmbito da bolsa concedida.
5.	Vindo o processo a este Tribunal, a unidade técnica, após a realização de diligências objetivando à obtenção, junto ao CNPq, de informações complementares, promoveu a citação e a audiência da responsável (peça 26) , objetivando esta última medida processual a obtenção de razões de justificativa quanto ao descumprimento das condições pactuados nos itens 12, 13, 14, 15 e 16 (prestação de contas) do Termo de Compromisso/Bolsa no Exterior, firmado com o CNPq.
6.	As defesas recebidas em resposta à citação e à audiência foram analisadas pela SecexTCE por meio da instrução transcrita no relatório parte desta deliberação. A unidade técnica propõe a rejeição das defesas apresentadas e, por conseguinte, o julgamento pela irregularidade das presentes contas, com imputação do débito apurado, sem, contudo, a aplicação de multa, ante a prescrição da pretensão punitiva. O Ministério Público junto ao TCU avalizou a proposta da SecexTCE.
7.	Acolho o encaminhamento proposto pela unidade instrutiva, cuja análise adoto como parte das minhas razões de decidir.
8.	Com efeito, os argumentos oferecidos pela responsável não são aptos para elidir a irregularidade consistente na não comprovação da conclusão do curso de doutorado no exterior custeado com os recursos da bolsa concedida pelo CNPq. Pelo contrário, a argumentação trazida pela responsável confirma a não conclusão do curso de doutorado, não se mostrando aptas a justificar o não atingimento do objetivo da bolsa as alegações de não ter conseguido realizar o Trabalho de Conclusão de Curso no Brasil. Neste contexto, torna-se irrelevante a questão acerca do retorno da responsável ao país, visto que a aferição do cumprimento dessa exigência somente faria sentido caso restasse demonstrada a conclusão do curso.
9.	Tendo em vista o longo tempo entre os fatos e a instauração da tomada de contas especial ocorrido neste processo, cabe destacar a ponderação do MP/TCU, da lavra da eminente Procuradora-Geral, Cristina Machado da Costa e Silva, in verbis:
"5. 	Em casos em que há acentuado decurso de tempo entre os fatos irregulares e a citação pela Corte de Contas, esta representante do Ministério Público de Contas tem admitido a presunção de prejuízo ao pleno exercício do contraditório e da ampla defesa. Por isso, nesses casos, tem-se proposto o arquivamento dos processos, sem julgamento do mérito, ante a ausência de pressupostos para o seu desenvolvimento válido e regular, com fundamento no art. 212 do Regimento Interno do TCU. 
6. 	Nada obstante, os presentes autos merecem solução diversa, com o julgamento das contas pela irregularidade. A uma, porque a singela comprovação que se requer - comprovação da conclusão do curso e retorno ao Brasil - pode ser feita a qualquer tempo, sem maiores dificuldades, invalidando a presunção de prejuízo ao contraditório e à ampla defesa. A duas, porque a própria bolsista confirma em suas alegações de defesa - sendo fato incontroverso, portanto, - que não obteve o título de doutoramento (peça 33, p. 12) ."
10.	Com relação ao argumento acerca da prescrição do débito, registro a jurisprudência do Tribunal quanto à imprescritibilidade das ações de ressarcimento por dano ao erário, entendimento este que se encontra inclusive sumulado, conforme a Súmula/TCU 282. Ainda acerca da questão relativa à prescrição da ação de ressarcimento, considerando o recente entendimento expressado pelo Supremo Tribunal Federal, ao apreciar o RE 636.886/AL (Relator Ministro Alexandre de Moraes, jul. 20/4/2020) , em que firmou a tese, em sede daquela repercussão geral, de que "É prescritível a pretensão de ressarcimento ao erário fundada em decisão de Tribunal de Contas.", entendo pertinente reproduzir aqui as ponderações por mim apresentadas no Voto condutor do recente Acórdão 9015/2020-TCU-Primeira Câmara:
" (...) Sem embargo, e em que pese não aventada pelo responsável a incidência da recente tese firmada para o Tema 899 de repercussão geral do SRF sobre estes autos, trago as considerações seguintes acerca da matéria, haja vista que, como é de conhecimento geral, o STF, ao apreciar o RE 636.886/AL (Relator Ministro Alexandre de Moraes, jul. 20/4/2020) , em sede daquela repercussão geral, firmou a tese de que "É prescritível a pretensão de ressarcimento ao erário fundada em decisão de Tribunal de Contas.". Logo, as considerações que farei a seguir se dão em virtude do afastamento de eventuais entendimentos decorrentes da compreensão apenas literal, decorrentes de uma rasa leitura desse enunciado sem o aprofundamento do exame daquele processo e sem a compreensão da matéria ali debatida, capaz de extrair entendimento mais seguro sobre a questão.
16. 	Nesse sentido, destaco que esta Corte de Contas já se pronunciou sobre a matéria em algumas recentes oportunidades, conforme os Acórdãos 5.690/2020 (Relator Ministro Aroldo Cedraz) e 6.707/2020 (Relator Ministro Marcos Bemquerer) , da 2ª Câmara, bem como o Acórdão 5236/2020-TCU-Primeira Câmara (Relator Ministro Benjamin Zymler) . A respeito, considero pertinente transcrever parte do Voto que fundamentou o Acórdão 6084/2020-TCU-Primeira Câmara (Relator Ministro Benjamin Zymler) , que igualmente enfrentou o tema, por melhor esclarecer o contexto daquela decisão: 
'20. 	Com relação ao citado RE 636.886/AL, ressalto que o STF fixou o seguinte enunciado para o Tema 899: 'É prescritível a pretensão de ressarcimento ao erário fundada em decisão de Tribunal de Contas'. Não obstante essa respeitável decisão, ainda pairam diversas dúvidas sobre a matéria, pois é possível a conclusão de que a deliberação não tratou da prescrição do processo de controle externo levado a cabo perante o Tribunal de Contas da União, mas sim da prescrição intercorrente ocorrida durante a fase de execução do acórdão condenatório do Tribunal. 
21. 	A decisão do STF versou sobre recurso extraordinário interposto pela União contra acórdão do Tribunal Regional Federal da 5ª Região que negou provimento a embargos de declaração opostos contra acórdão de sua lavra, assim ementado: 
'EMENTA: TRIBUTÁRIO. PROCESSUAL CIVIL. EXECUÇÃO FISCAL. PROCESSO PARALISADO POR MAIS DE CINCO ANOS. PRESCRIÇÃO INTERCORRENTE. OCORRÊNCIA. 1. Para fins práticos, deve-se observar quando a Fazenda Pública foi intimada a providenciar o andamento do feito. Passados cinco anos sem diligências concretas, ocorre a prescrição intercorrente. Caso haja suspensão na forma do art. 40, da Lei n. 6.830/80, ocorre a extinção se o feito permanecer paralisado por mais de seis anos. 2. Na hipótese dos autos, houve o arquivamento sem baixa do processo em 12.08.1999 e até a data da sentença extintiva do feito em 05.06.2006, a Fazenda Nacional não apresentou nenhuma medida concreta quanto à localização do devedor ou de seus bens. Revela-se, portanto, inequívoca a ocorrência da prescrição intercorrente.' 
22. 	No caso, a Fazenda Pública deixou a ação paralisada por mais de seis anos, o que ensejou a declaração de prescrição intercorrente no aludido caso concreto. Como se vê da leitura da ementa, a questão controversa em discussão naquela deliberação era unicamente a prescrição intercorrente ocorrida durante a fase de execução do acórdão condenatório do Tribunal. 
23. 	Com base nessa possível interpretação, a matéria decidida no aludido feito não teria nenhuma repercussão de ordem prática e jurídica na presente tomada de contas especial, cujo título executivo extrajudicial ainda não se formou. Caso a AGU, na execução de eventual decisão condenatória proferida neste feito, deixe de adotar as medidas pertinentes dentro do prazo de cinco anos, aí sim haverá a aplicação da tese emanada no RE 636.886, com o reconhecimento da prescrição intercorrente da ação de ressarcimento ao erário fundada em decisão de Tribunal de Contas (a ação de execução fiscal) , pela hipotética inação da Fazenda Pública. 
24. 	Ainda que se interprete que a decisão do STF seja também aplicável à tramitação do processo de controle externo no âmbito do TCU, exsurgem outras diversas questões fundamentais para que esta Corte de Contas estabeleça novo tratamento acerca da prescrição do débito e da pretensão punitiva, em particular qual seria o dies a quo  (data de ocorrência do fato irregular ou data do seu conhecimento pelo TCU) e quais seriam as hipóteses de interrupção da prescrição. 
25. 	Diante de todas as dúvidas ainda existentes sobre a decisão do STF no âmbito do RE 636.886, opto por aplicar ao caso em exame a jurisprudência do TCU então existente, que se fundamenta no art. 37, § 5º, da Constituição Federal, no que tange ao ressarcimento do prejuízo." (destaquei) 
17. 	Seguindo esse mesmo entendimento, afasto a alegação de prescrição da ação de ressarcimento, tendo em vista a jurisprudência deste Tribunal acerca da imprescritibilidade dessas ações, nos termos do art. 37, § 5º, in fine, da Constituição Federal (vide Súmula TCU 282) ."
11.	Por fim, deixo de acolher a proposta de se autorizar, desde já, o parcelamento da dívida por entender que essa autorização depende de solicitação expressa por parte do devedor.
12.	Nos termos do art. 12, inciso IV da LO/TCU c/c o § 7º, in fine, do art. 209 do RI/TCU, considero cabível, ainda, o envio de cópia da deliberação proferida nestes autos à Procuradoria da República no Estado da Bahia para o ajuizamento das ações que considere cabíveis.
	Ante o exposto, manifesto-me por que o Tribunal aprove o acórdão que ora submeto à apreciação deste Colegiado.
TCU, Sala das Sessões Ministro Luciano Brandão Alves de Souza, em 6 de outubro de 2020.
AUGUSTO SHERMAN CAVALCANTI 
Relator